臺灣臺北地方法院民事判決　　　　　　　100年度訴字第693號
原　　　告　蘇銀海
　　　　　　蘇黃椪
上列二人共同
法定代理人　蘇文華
　　　　　　　　　　　　號3樓
上列二人共同
訴訟代理人　林清源律師
被　　　告　蘇美華
　　　　　　　　　　　　9樓
上列當事人間回復原狀等事件，本院於民國100 年7 月18日言詞
辯論終結，判決如下：
    主  文
確認被告與原告蘇銀海間於民國九十九年五月十九日就臺北市○
○區○○段一小段0000-0000地號土地上，建號同段0
0000-000號，門牌號碼臺北市信義區○○○路一號九樓
建物之贈與關係及本於贈與於民國九十九年六月一日所為之物權
行為均不存在。
被告與原告蘇銀海間就坐落於臺北市○○區○○段一小段000
0-0000地號土地上，建號同段00000-000號，門牌
號碼臺北市信義區○○○路一號九樓建物，在臺北市松山地政事
務所於民國九十九年六月三日所為之所有權移轉登記應予塗銷。
被告應給付原告蘇銀海新臺幣壹佰柒拾萬元，及自民國一百年三
月十日起至清償日止，按年利率百分之五計算之利息。
被告應給付原告蘇黃椪新臺幣壹佰萬元，及自民國一百年三月十
日起至清償日止，按年利率百分之五計算之利息。
訴訟費用由被告負擔。
本判決於原告蘇銀海、蘇黃椪分別以新臺幣壹佰參拾玖萬參仟元
、參拾參萬參仟元為被告供擔保後，得假執行。但被告如各以新
臺幣肆佰壹拾柒萬玖仟元、壹佰萬元分別為原告蘇銀海、蘇黃椪
預供擔保，得免為假執行。
    事實及理由
一、原告起訴主張：
（一）被告為原告之長女，被告於民國98年6 月4 日明知其父即
      原告蘇銀海已失智，竟持原告蘇銀海之醫院診斷證明書，
      試圖向鈞院聲請對原告蘇銀海為禁治產宣告，嗣因被告不
      依法院命令帶同原告蘇銀海前往醫院鑑定，而遭鈞院以98
      年度禁字第171 號駁回確定在案。又被告為聲請已失智之
      原告蘇銀海之印鑑證明，竟於同日取得原告蘇銀海簽名或
      偽造蘇銀海簽名之委託書，向台北市信義區戶政事務所謊
      稱遺失為由聲請補發原告蘇銀海之印鑑證明2 份，再持以
      向台北市松山地政事務所聲請補發原告蘇銀海所有位於台
      北市○○區○○段一小段0000-0000 地號土地上及其上建
      號同段00000-000 號門牌號碼為台北市信義區○○○路1
      號9 樓房屋之土地及建物（下稱系爭不動產）所有權狀。
      嗣被告於99年6 月1 日使原告蘇銀海於上揭土地贈與契約
      公契上簽名或偽造原告蘇銀海之簽名（建物贈與公契上無
      簽名），被告自任為原告蘇銀海之代理人，利用前開聲請
      之印鑑證明及補發之所有權狀，於99年5 月19日至台北市
      松山地政事務所以贈與為由，聲請將系爭不動產移轉登記
      予被告（登記日期為99年6 月3 日）。俟移轉登記後之第
      5 日即99年6 月8 日，被告旋即委託永慶房屋仲介公司出
      售系爭房地，要求仲介公司不得在系爭房地張貼廣告，意
      圖暗中出售，並趕走原告夫婦，以利出售。被告又於99年
      6 月18日將原告蘇銀海設於遠東國際商業銀行（下稱遠東
      商銀）第00000000000000號帳戶內之新台幣（下同）170
      萬6,000 元中之170 萬元轉入被告設於兆豐國際商業銀行
      （下稱兆豐商銀）第00000000000 號帳戶內。當日被告復
      將其母即原告蘇黃椪設於遠東商銀第00000000000000號帳
      戶內之100 萬元轉入被告上揭設於兆豐商銀之帳戶內。爰
      依民法第75條、第106 條、第184 條、第213 條、第113
      條、第179 條之規定，提起本訴。
（二）並聲明：(1)確認被告與原告蘇銀海間於99年5 月19日就台
      北市○○區○○段一小段0000-0000 地號土地上，建號同
      段00000-000 號，門牌號碼台北市信義區○○○路1 號9
      樓建物之贈與關係及本於贈與於99年6 月1 日所為之物權
      行為均不存在。(2)被告與原告蘇銀海間就坐落於台北市○
      ○區○○段一小段0000-0000 地號土地上，建號同段0000
      0-000 號，門牌號碼台北市信義區○○○路1 號9 樓建物
      ，在台北市松山地政事務所於99年6 月3 日所為之所有權
      移轉登記應予塗銷。(3)被告應給付原告蘇銀海170 萬元，
      及自本訴狀送達翌日（即100 年3 月10日）起至清償日止
      ，按年利率百分之5 計算之利息。(4)被告應給付原告蘇黃
      椪100 萬元，及自本訴狀送達翌日（即100 年3 月10日）
      起至清償日止，按年利率百分之5 計算之利息。(5)願供擔
      保，請准宣告假執行。
二、被告則以下列情詞置辯：
（一）被告雖於98年6 月4 日為原告蘇銀海聲請宣告禁治產，惟
      因慮及原告蘇銀海雖罹患老年失智症，但病情尚非嚴重至
      無能力處理自己事物之情形，恐不符聲請禁治產之要件，
      故未就該聲請為後續之處理，無法反證被告於98年6 月4
      日起明知原告已失智。又原告蘇銀海確於98年6 月4 日委
      託被告向台北市信義區戶政事務所申請印鑑證明，當時原
      告蘇銀海意識清楚，親自簽立委託書委託被告向台北市信
      義區戶政事務所申請印鑑證明，現竟因遭原告法定代理人
      把持即否認印鑑證明申請委託書上簽名之真正，更誆稱被
      告偽造其簽名，然該簽名是否真正尚待鑑定，原告蘇銀海
      空言否認並無實益。再者，原告蘇銀海確於98年6 月4 日
      親自於所有權狀遺失切結書上簽名，委託被告向台北市松
      山地政事務所申請補發權狀，現竟因遭原告法定代理人把
      持即否認所有權狀遺失切結書上簽名之真正，更誆稱被告
      偽造其簽名，然該簽名是否真正尚因待鑑定，原告蘇銀海
      空言否認並無實益。原告蘇銀海又辯稱縱為其親自簽名，
      亦是於無意識狀態下簽名，然為被告所否認，原告自應負
      舉證之責。事實上係原告蘇銀海因其法定代理人無端扣留
      所有權狀，始向台北市松山地政事務所申請補發權狀。
（二）又原告蘇銀海確於99年5 月19日親自於土地贈與契約書上
      簽名，將所有權狀、印鑑證明交付被告，委託被告向台北
      市松山地政事務所以贈與之方式，辦理所有權移轉登記，
      現竟因遭原告法定代理人把持即否認土地贈與契約書上簽
      名之真正，更誆稱被告偽造其簽名，然該簽名是否真正尚
      待鑑定，原告蘇銀海空言否認並無實益。實際上，原告蘇
      銀海即係因被告於57年起至96年止，多次陸續自利比亞、
      英國、巴布新幾內亞共和國，匯款金額超過250 萬元美金
      回台，供原告二人使用，並經原告二人於97年5 月9 日簽
      立字據確認，被告蘇銀海因而將其所有之系爭房地，以贈
      與之方式移轉過戶予被告，故原告蘇銀海訛稱被告利用其
      患有老年失智症，假借其名義辦理系爭房地之過戶云云，
      與事實不符。另原告二人早於97年5 月9 日起陸續簽立字
      據，同意將渠等設於遠東商銀及郵局之存款，交由被告管
      理及提款使用，故原告蘇銀海於遠東商銀帳戶內170 萬6,
      000 元，原告蘇黃椪於遠東商銀帳戶內100 萬元，均屬原
      告二人贈與被告之款項。
（三）答辯聲明：(1)原告之訴及假執行之聲請均駁回。(2)如受不
      利判決，願供擔保，請准宣告免為假執行。
三、兩造不爭執事項：
（一）被告於98年6 月4 日持簽有原告蘇銀海名字之委託書，向
      台北市信義區戶政事務所以遺失為由聲請補發原告蘇銀海
      之印鑑證明2 份，再持以向台北市松山地政事務所聲請補
      發原告蘇銀海所有之系爭不動產所有權狀。
（二）被告於99年6 月1 日持簽有原告蘇銀海簽名之土地贈與公
      契，及聲請取得之原告蘇銀海之印鑑證明與補發之系爭不
      動產所有權狀，以原告蘇銀海之代理人身分，至台北市松
      山地政事務所以贈與為由，聲請將系爭不動產移轉登記予
      被告（登記日期為99年6 月3 日）。
（三）被告於99年6 月18日將原告蘇銀海設於遠東商銀第000000
      00000000號帳戶內之170 萬元轉入被告設於兆豐商銀第00
      000000000 號帳戶內。當日被告亦將原告蘇黃椪設於遠東
      商銀第00000000000000號帳戶內之100 萬元轉入被告上揭
      設於兆豐商銀之帳戶內。
（四）原告蘇銀海於99年10月29日經本院以99年度監宣字第302
      號裁定宣告為受監護宣告之人（即禁治產人），並選定訴
      外人即本件原告之法定代理人蘇文華為受監護宣告之人即
      被告蘇銀海之監護人。
（五）原告蘇黃椪於99年10月29日經本院以99年度監宣字第347
      號裁定宣告為受監護宣告之人（即禁治產人），並選定訴
      外人即本件原告之法定代理人蘇文華為受監護宣告之人即
      被告蘇銀海之監護人。
四、得心證之理由：
    原告蘇銀海主張被告明知其已失智，竟於取得以原告蘇銀海
    名義簽名之委託書，持向台北市信義區戶政事務所謊稱遺失
    為由聲請補發原告蘇銀海之印鑑證明，再持以向台北市松山
    地政事務所聲請補發原告蘇銀海所有系爭不動產之所有權狀
    ，嗣被告又取得以原告蘇銀海名義簽名之土地贈與公契，自
    任為原告蘇銀海之代理人，利用前開聲請之印鑑證明及補發
    之所有權狀，至台北市松山地政事務所以贈與為由，聲請將
    系爭不動產移轉登記予被告。被告另將原告蘇銀海設於遠東
    商銀帳戶內之170 萬元轉入被告設於兆豐商銀帳戶內，當日
    被告復將原告蘇黃椪設於遠東商銀帳戶內之100 萬元轉入被
    告上揭設於兆豐商銀之帳戶內，原告爰依法提起本件訴訟，
    然為被告否認，並以前開情詞置辯，則本件爭點厥為：（一
    ）原告蘇銀海於98年6 月4 日之時點有無完全表達意思之能
    力？（二）原告蘇銀海是否將系爭不動產及遠東商銀帳戶內
    之170 萬元贈與被告？原告蘇黃椪是否將遠東商銀帳戶內之
    100 萬元贈與被告？茲析述如后：
（一）原告蘇銀海於98年6 月4 日之時點有無完全表達意思之能
      力？
      原告蘇銀海主張被告於98年6 月4 日曾檢具原告蘇銀海失
      智之醫院診斷證明書，向本院聲請對原告蘇銀海為禁治產
      之宣告，惟嗣後因故撤回一節，並提出被告禁治產聲請狀
      、台北市立聯合醫院出具原告蘇銀海之診斷證明書及本院
      家事法庭通知書為證（見本院卷第19頁至第22頁），此為
      被告所不爭執，且經本院調閱98年度禁字第171 號卷宗核
      閱無訛，依上揭醫院診斷證明書中記載原告蘇銀海之診斷
      病名有老年性失智之症狀，而按失智症疾病為退化性疾病
      ，目前之醫學治療方式仍無法預期能治癒此疾病，而所謂
      失智症即俗稱之「癡呆症」，此病症與一般所謂正常老化
      有很大之不同，係指全面性的心智智能逐漸喪失，包括思
      考能力、記憶能力、判斷力、知覺、時空感、理智、學習
      能力及解決能力，病人本身並未感受到感觀知覺的改變，
      仍保持意識清醒、身體功能良好，甚至仍具有警覺性。故
      原告蘇銀海在98年間是否有判斷能力，能否為充分之意思
      表示，即非無疑。被告雖辯稱依醫院診斷證明書尚無法證
      明被告於98年6月4日起明知原告蘇銀海已失智，原告蘇銀
      海嗣後確實親自於土地贈與契約書上簽名，且委託被告以
      贈與方式將本件系爭不動產移轉登記予被告云云；惟該醫
      院診斷證明書已明載診斷病名為老年性失智，而失智症患
      者可以保持意識清醒、身體功能良好，已如前述，然即便
      意識清醒並不等於辨識及判斷事理之能力，原告蘇銀海於
      98年6 月4 日已被醫生診斷有失智之情形，是其當時之辨
      識能力應已受損，且將持續受損中，縱被告於斯時撤回對
      原告蘇銀海宣告禁治產之聲請，原告蘇銀海因此於當時未
      曾受監護之宣告，亦難認其於當日確有贈與系爭房地及存
      款予被告之意思，及有足夠之判斷力，而能為完全之意思
      表示。
（二）原告蘇銀海是否將系爭不動產及遠東商銀帳戶內之170 萬
      元贈與被告？原告蘇黃椪是否將遠東商銀帳戶內之100 萬
      元贈與被告？
   1、原告主張被告雖提出多份寄給原告蘇銀海之信件，以證明
      多年前曾數次自國外匯金錢予原告蘇銀海使用之事，惟其
      間有許多被告剪接添加之情形一節，為被告所否認。經查
      ，被告有將同一份信件主要部分剪接並添加成二份信件，
      再行影印之情，此可由本院卷第31頁信件影本為直印，而
      第32頁信件影本為橫印，二件影本中間文字從斷句，更改
      「穿」字，行與行和字與字之間都一樣，但二件之前後卻
      不同（見本院卷第16頁）。又被告所提之前揭信件若確為
      被告寄給原告蘇銀海之信，亦不可能由被告持有中，是以
      被告所提之前揭信件，是否確為其寄予原告蘇銀海之家信
      或為原件，尚非無疑。再者，被告持向台北市信義區戶政
      事務所聲請補發原告蘇銀海之委託書及印鑑證明，上揭委
      託書及印鑑證明核發日期皆為98年6 月4 日，該日期與被
      告於同日檢具原告蘇銀海失智之醫院診斷證明書向本院聲
      請對原告蘇銀海宣告禁治產之日期竟為同一日，足見被告
      明知原告蘇銀海已失智，欲向法院聲請對原告蘇銀海宣告
      禁治產，何以又使原告蘇銀海簽立委託書及印鑑證明，且
      於系爭不動產所有權狀未遺失之情況下，仍使原告蘇銀海
      出具委託書委任被告向台北市松山地政事務所申請補發所
      有權狀，復取得原告蘇銀海簽名之土地贈與公契，持以向
      上揭地政事務所以贈與為由，辦理將系爭不動產移轉登記
      予被告，被告上開行徑在在啟人疑竇，亦顯不符常理。又
      被告於99年6 月18日將原告蘇銀海於遠東商銀第00000000
      000000號帳戶內之170 萬元轉入被告設於兆豐商銀第0000
      0000000 號帳戶內，惟斯時原告雖尚未受監護宣告，然其
      意識能力業已處於持續受損中，是亦難認其於當日確有贈
      與存款予被告之意思，及有足夠之判斷力，而能為完全之
      意思表示，故原告蘇銀海之贈與意思表示應屬無效，堪以
      認定。
   2、另依醫院診斷證明書可知原告蘇黃椪於96年3 月19日已達
      失智狀態（見本院100 年度司北調字第120 號卷第89頁）
      ，本院依聲請已於99年10月29日宣告原告蘇黃椪為受監護
      宣告之人（即禁治產人），如同前述，被告於99年6 月18
      日將原告蘇黃椪設於遠東商銀第00000000000000號帳戶內
      之100 萬元轉入被告上揭設於兆豐商銀之帳戶內，惟斯時
      原告雖尚未受監護宣告，然其意識能力業已處於持續受損
      中，是亦難認其於當日確有贈與存款予被告之意思，及有
      足夠之判斷力，而能為完全之意思表示。故原告蘇黃椪之
      贈與意思表示應屬無效，亦堪以認定。
五、綜上所述，本件原告依民法第75條、第184 條、第213 條、
    第113 條、第179 條之規定，主張(1)確認被告與原告蘇銀海
    間於99年5 月19日就台北市○○區○○段一小段0000-0000
    地號土地上，建號同段00000-000 號，門牌號碼台北市信義
    區○○○路1 號9 樓建物之贈與關係及本於贈與於99年6 月
    1 日所為之物權行為均不存在；(2)被告與原告蘇銀海間就坐
    落於台北市○○區○○段一小段0000-0000 地號土地上，建
    號同段00000-000 號，門牌號碼台北市信義區○○○路1 號
    9 樓建物，在台北市松山地政事務所於99年6 月3 日所為之
    所有權移轉登記應予塗銷；(3)被告應給付原告蘇銀海170 萬
    元，及自本訴狀送達翌日（即100 年3 月10日）起至清償日
    止，按年利率百分之5 計算之利息；(4)被告應給付原告蘇黃
    椪100 萬元，及自本訴狀送達翌日（即100 年3 月10日）起
    至清償日止，按年利率百分之5 計算之利息，其請求均為有
    理由，應予准許。
六、兩造均陳明願供擔保，以代釋明，聲請宣告假執行或免為假
    執行，經核與法律規定相符，爰分別酌定相當之擔保金額予
    以准許。
七、因本件事證已臻明確，兩造其餘主張陳述及所提之證據，經
    本院斟酌後，認與判決結果不生影響，均毋庸再予論述，附
    此敘明。
八、據上論結，本件原告之訴為有理由，依民事訴訟法第78條、
    第390 條第2 項、第392 條第2 項，判決如主文。
中    華    民    國   100    年    7     月    29    日
                  民事第四庭    法  官  陳靜茹
以上正本係照原本作成
如對本判決上訴，須於判決送達後20日內向本院提出上訴狀。如
委任律師提起上訴者，應一併繳納上訴審裁判費。
中    華    民    國   100    年    7     月    29    日
                                書記官  鄭雅雲